臺灣高等法院民事判決　　　　　　　　　　93年度上字第89號
上　訴　人　甲○○○○○○○○
訴訟代理人　許永昌律師
上　訴　人　鼎順工程股份有限公司
法定代理人　吳振堵
訴訟代理人　劉錦隆律師
複代理人　　楊仲傑律師
當事人間給付承攬報酬事件，兩造對於中華民國92年11月14日臺
灣臺北地方法院90年度訴字第4916號第一審判決分別提起上訴，
本院於94年5月31日言詞辯論終結，判決如下：
    主  文
原判決除確定部分外，關於命上訴人鼎順工程股份有限公司給付
超過新台幣92萬9,284元本息部分，及該部分假執行之宣告，暨
該訴訟費用之裁判均廢棄。
上開廢棄部分，上訴人甲○○○○○○○○在第一審之訴及假執
行之聲請均駁回。
鼎順工程股份有限公司之其餘上訴駁回。
甲○○○○○○○○之上訴駁回。
第一、二審訴訟費用除確定部分外，由上訴人鼎順工程股份有限
公司負擔22分之9，餘由上訴人甲○○○○○○○○負擔。
    事實及理由
一、本件上訴人即被上訴人甲○○○○○○○○（下稱豐順水電
    行）主張：伊於民國87年11月間，承攬被上訴人即上訴人鼎
    順工程股份有限公司（下稱鼎順公司）聯聚和平大廈之水電
    、消防弱電工程，兩造並簽訂水電工程契約（下稱系爭合約
    ），兩造約定承攬報酬為新台幣（下同）1,250萬元，且約
    定工程驗收完成後，鼎順公司應退還伊交付之88年1月6日簽
    發，票號：299703號，票面金額為250萬元之本票一紙（下
    稱系爭本票）；兩造嗣後追加工程，並約定追加部分之承攬
    報酬為300萬7,664元。現伊業已依約完成承攬之工程，並於
    90年9月1日完成驗收，迄今已逾二年，依兩造間之工程合約
    第22條第1、5、6項之約定，保固期間亦已期滿，惟鼎順公
    司僅給付伊工程款1,120萬6,636元；又系爭工程未施作項目
    並非如鼎順公司所稱應扣款93萬8,520元；另追加工程之報
    酬為300萬7,664元，百分之5營業稅為15萬0,373元，共計
    315萬7,837元，扣除百分之3保固款9萬4,735元，及鼎順公
    司已付之203萬0,504元，尚有112萬7,333元尚未給付等情；
    爰依承攬契約之法律關係，求為命(一)鼎順公司應給付豐順水
    電行242萬0,697元及自92年10月21日起至清償日止，按年息
    百分之5計算之利息；(二)鼎順公司應將系爭本票返還豐順水
    電行之判決（原審判命鼎順公司應給付豐順水電行156萬
    9,166元及自92年10月21日起算之法定遲延利息，及鼎順公
    司應將系爭本票返還豐順水電行；而駁回豐順水電行其餘之
    請求。豐順水電行對其敗訴部分其中之67萬9,381元本息部
    分，聲明不服提起上訴，則其餘未上訴部分已確定。鼎順公
    司對命其給付156萬9,166元本息部分，聲明不服提起上訴，
    對命其返還系爭本票部分，未聲明不服而確定）。並上訴聲
    明：(一)原判決關於駁回後開第(二)項之訴部分廢棄。(二)上開廢
    棄部分，鼎順公司應再給付豐順水電行67萬9,381元，及自
    起訴狀繕本送達之翌日起至清償日止，按年息百分之5計算
    之利息。答辯聲明：上訴駁回。
二、上訴人鼎順公司則以：豐順水電行於87年11月間與伊訂立之
    系爭合約，約定承攬伊所承攬之聯聚和平大廈水電、消防弱
    電工程，承攬報酬為1,250萬元，惟因業主變更設計，致有
    93萬8,521元之工程，經變更或追減而未施作，而伊業已支
    付1,125萬6,284元，再扣除豐順水電行與伊之工地工任蔡永
    松協議，分擔業主扣款中之清潔費4萬6,800元，塔吊費、安
    全帽未載罰款、打石費等5萬1,883元，伊代豐順水電行點工
    施作扣款計4萬3,364元，及豐順水電行同意折讓之金額16萬
    4,490元，再扣除豐順水電行未施作項目之扣款93萬8,520元
    ，及追減工程部分應扣款35萬6,803元，伊已溢付工程款，
    豐順水電行請求伊給付本件工程款，自無理由云云，資為抗
    辯。並上訴聲明：(一)原判決關於命鼎順公司應給付豐順水電
    行156萬9,166元本息，暨該部分訴訟費用之裁判均廢棄。(二)
    上開廢棄部分，豐順水電行在第一審之訴及假執行之聲請均
    駁回。答辯聲明：上訴駁回。
三、兩造不爭執事項：
    查豐順水電行於87年11月間，承攬鼎順公司聯聚和平大廈之
    水電、消防弱電工程，兩造訂立系爭合約，並約定承攬報酬
    為1,250萬元，於工程驗收完成後，鼎順公司應退還作為工
    程履約保證之系爭本票；期間兩造因業主拓洋營造股份有限
    公司（下稱拓洋公司）變更設計，原系爭工程確曾合意變更
    設計，而有追加及減縮系爭工程內容等事實，為兩造所不爭
    執（見本院卷(一)第92頁），且有系爭合約書及追加工程管制
    表為證（見原審卷一第11頁至22頁、第318頁至322頁），堪
    信為真實。
四、本件經依民事訴訟法第463條準用同法第270條之1第1項第3
    款規定，整理並協議簡化爭點後，兩造同意就本院93年4月
    26日準備程序中，兩造協議簡化之爭點為辯論範圍，茲僅就
    兩造之爭執點，分述如下：
    (一)關於系爭工程款，鼎順公司是否已給付1,125萬6,284元？
      或僅給付1,120萬6,636元？
      豐順水電行主張鼎順公司就系爭工程給付之款項，應扣除
      第一期工程款中之5萬2,130元，故鼎順公司已給付之系爭
      工程款為1,120萬6,636元，而非1,125萬6,284元云云。鼎
      順公司則抗辯除豐順水電行於原審所自認收訖之1,120萬
      6,636元外，豐順水電行曾於88年11月5日開立發票向伊請
      款4萬9,648元（此為未稅金額，含稅則為5萬2,133元），
      嗣同意折讓2元後，即已收受伊所開立之5萬2,131元之支
      票，故伊已給付之工程款金額為1,125萬6,284元等語。經
      查：
      1.按當事人主張有利於己之事實者，就其事實有舉證之責
        任。但法律別有規定，或依其情形顯失公平者，不在此
        限，民事訴訟法第277條定有明文。又主張律關係存在
        之當事人，須就該法律關係發生所須具備之特別要件，
        負舉證之責任。而此特別要件之具備，苟能證明間接事
        實，並據此推認要件事實雖無不可，並不以直接證明者
        為限，惟此經證明之間接事實與要件事實間，須依經驗
        法則足以推認其因果關係存在者，始克當之。倘負舉證
        責任之一方所證明之間接事實，尚不足以推認要件事實
        ，縱不負舉證責任之一方就其主張之事實不能證明或陳
        述不明、或其舉證猶有疵累，仍難認負舉證責任之一方
        已盡其舉證責任，自不得為其有利之認定（最高法院91
        年度台上字第1613號判決意旨參照）。是負有舉證責任
        之當事人須提出本證，使本院形成確定之心證，倘負舉
        證責任之一方所證明之事實，尚不足以推認要件事實，
        且不負舉證責任之一方否認之，此時其所提出之反證縱
        舉證有陳述不明或有疵累，仍難認負舉證責任之一方已
        盡其舉證責任，自不得為其有利之認定。
      2.豐順水電行雖主張鼎順公司僅給付伊1,120萬6,636元，
        鼎順公司原委由他人承攬，中途始由伊接手，伊於接手
        前之施工款及已訂購之材料款，共計250萬7,889元亦包
        含在內，須於第一期請款時扣回（見原審卷二第150頁
        之工程標單），伊將上開施工款、材料款共250萬7,889
        元列為第一期已收款（見原審卷二第149頁之工程款總
        表），嗣材料使用後，尚餘5萬2,130元，鼎順公司同意
        伊退回，並於88年3月18日開出材料退回折讓單（見原
        審卷二第129頁之追加工程追蹤管制表），鼎順公司並
        於89年1月12日交付上開票據予伊簽收（見原審卷二第
        183頁之支票簽收單），伊於翌日即轉帳（見原審卷二
        第151頁之存摺轉帳明細），是該5萬2,130元，係本工
        程之第一期工程款云云。惟為鼎順公司所否認，並抗辯
        除豐順水電行已自認之1,120萬6,636元外，伊曾交付開
        票日期為88年12月28日、票面金額為5萬2,131元（含稅
        ，未含稅為4萬9,648元）之支票予豐順水電行，是伊給
        付之工程款總額，應為1,125萬6,284元（即1,120萬
        6,636元加4萬9,648元）等語。查豐順水電行所提出之
        證據「工程標單」（見原審卷二第150頁之工程標單）
        ，充其量僅能證明系爭工程款包含已訂購之材料款，而
        由付款表及工程追綜管制表（見原審卷二第149頁之工
        程款總表、同上卷第129頁之追加工程追蹤管制表），
        亦無法證明豐順水電行有退還價值5萬2,130元之材料。
        至簽收支票（見原審卷二第183頁之支票簽收單），與
        存摺轉帳明細（見原審卷二第151頁之存摺轉帳明細）
        ，亦僅能證明鼎順公司確有支付5萬2,131元予豐順水電
        行，尚難遽認上開款項係包含於已訂購材料費250萬
        7,889元材料之全部或一部分。是豐順水電行主張5萬
        2,130元係本工程鼎順公司已付之第一期款項，鼎順公
        司應不得重複扣款云云，自不足取。足見系爭工程款，
        鼎順公司已給付工程款總額應為1,125萬6,284元（即
        1,120萬6,636元加未稅金額4萬9,648元）。
      (二)關於系爭工程款折讓金額，是否為16萬4,490元？
        豐順水電行主張伊並未同意鼎順公司所開立之折讓單，
        故系爭工程款並無折讓金額云云。鼎順公司則抗辯豐順
        水電行曾與伊當時之工地工任蔡永松協議，關於業主扣
        款部分，同意分擔清潔費4萬6,800元，塔吊費、安全帽
        未載罰款、打石等費用5萬1,883元，共計9萬8,683元，
        以折讓方式自應付工程款中扣除（見原審卷二第85頁之
        折讓證明單，下稱系爭第一筆折讓金額）；且豐順水電
        行同意業主代為點工施作扣款1,076元，及伊為豐順水
        電行點工施作扣款4萬2,288元，亦以折讓方式扣除（見
        原審卷二第86、87頁之折讓證明單，下稱系爭第二筆折
        讓金額）；又豐順水電行同意扣款2萬2,416元（見原審
        卷二第88頁之折讓證明單，下稱系爭第三筆折讓金額）
        ，是系爭工程款之折讓金額應為16萬4,490元等語。經
        查：
        1.豐順水電行雖主張伊並未同意鼎順公司所開立之折讓
          單云云。惟系爭第三筆折讓金額2萬2,416元，已記載
          於鼎順公司與豐順公司之會議紀錄（見原審卷二第
          113頁之會議紀錄）中，其上並有豐順水電行即饒雪
          華的簽名，足證豐順水電行同意第三筆折讓金額2萬
          2,416元。
        2.至系爭第一筆折讓金額9萬8,683元，豐順水電行已執
          之申報營業稅，有財政部台灣省中區國稅局黎明稽徵
          所92年6月18日中區國稅黎明三字第0920026394號函
          可憑（見原審卷二第195頁之函覆），雖豐順水電行
          云伊係恐於鼎順公司不付款之情形下，尚須繳納稅金
          ，始將被證七號（見原審卷二第85頁）之折讓證明單
          提出申報，故不能以伊將被證七號之折讓證明單提出
          申報，即謂伊同意扣款云云。惟查若豐順水電行不同
          意系爭第一筆折讓金額，即不應執之申報營業稅，且
          其亦不能舉證以實說。是豐順水電行主張其未同意系
          爭第一筆折讓金額9萬8,683元，自不足取。
        3.又鼎順公司雖提出折讓證明單（見原審卷第86、87之
          折讓證明單）抗辯豐順水電行之應收帳款亦應扣除系
          第二筆折讓金額云云。惟查系爭第二筆折讓金額，係
          由鼎順公司所自行製作，其復不能舉證證明豐順水電
          行曾同意系爭折讓金額。是鼎順公司抗辯系爭工程折
          讓款應包含系爭第二筆折讓金額，顯不足取。故系爭
          工程款折讓金額應為12萬1,099元（其計算式為9萬
          8,683元加2萬2,416元）。
      (三)關於系爭工程未施作項目之扣款，是否為93萬8,520元
        ？
        鼎順公司抗辯系爭合約因業主變更設計，嗣經兩造減縮
        原施作項目，致有若干工作項目實際並未施作（見原審
        卷二第10頁至第19頁工程變更追減單，下稱系爭追減單
        ），依約核計，鼎順公司得請求豐順水電行減少報酬93
        萬8,521元云云。豐順水電行雖不否認系爭工程確因變
        更設計而減少部分施作項目，惟否認鼎順公司於工程變
        更追減單所列工作項目，並非均未施作等語，並主張其
        中部分業經伊穿線或施工，但鼎順公司未提供材料，致
        未予安裝；工程變更追減單第3頁（見原審卷二第10頁
        ），其中第1、2、15項溫度計、壓力計、瓦斯熱水器，
        不屬本件工程範圍，並經鼎順公司公司人員吳博興、蔡
        永松予以確認，伊主張兩造合意減少施作工作項目之承
        攬報酬僅27萬3,575元（見原審卷二第71頁至第80頁之
        修改自鼎順公司提供之工程變更追減單）等語。經查：
        1.證人即豐順水電行系爭工程之工地領班楊文仲於原審
          到場證述：「．．．系爭工程的進行中有追加及變更
          。追加工程的金額是由原告公司（即豐順水電行）的
          張文聰跟被告（即鼎順公司）的吳博興做確認，．．
          ．被證四號（見原審卷二第10頁之追減單）追減工程
          第2頁的地板式清潔口我們有施作，但是因業主沒有
          提供材料，所以無法安裝。被證四號第3頁（見原審
          卷二第11頁之追減單）編號1、2、7、8、9、10、12
          、13、14、15、16確實沒有施作。被證四號第4頁（
          見原審卷二第12頁之追減單）編號1、2確實沒有施作
          。被證四號第6頁（見原審卷二第13頁之追減單）全
          部都沒有施作。被證四號第8頁、第9頁、第10頁（見
          原審卷二第14、15、16頁之追減單）全部沒有施作。
          被證四號第11頁（見原審卷二第17頁之追減單）除了
          項次一編號5、項次二編號7、項次三編號7以外的項
          目，確實沒施作。被證四號第12頁（見原審卷二第18
          頁之追減單）除了項次四編號6、7以外的項目都沒有
          施作。被證四號第13頁（見原審卷二第19頁之追減單
          ）項次三編號2、3、4、5確實沒有施作，項次一編號
          3及項次二編號3，是代表有穿線，但沒有安裝組合」
          等語（見原審卷二第33頁之筆錄），並提出現場照片
          為證（見原審卷二第38、39頁之照片）。是依證人楊
          文仲之上開證詞，系爭追減單中豐順水電行已完成施
          作項目包括：系爭追減單第2頁之地板板式清潔口（3
          萬1,179元）；系爭追減單第3頁編號3、4、5、6、11
          項目（含稅3萬1,007元）；系爭追減單第11頁項次一
          編號5項目、項次二編號7、項次三編號7項目（含稅1
          萬9,740元）；系爭追減單第12頁項次四編號6、7 項
          目（含稅1,260元）；系爭追減單第13頁項次三編號1
          項目（含稅924元），應為有施作之項目。至豐順水
          電行雖主張證人楊文仲所證沒有施作，僅指出口器具
          之安裝部分未予施作，亦即器具安裝未完成之意，非
          謂完全未施工，部分扣款應乘上3分之1云云，並提出
          修改自鼎順公司提供之工程變更追減單為證（見原審
          卷二第71頁至第80頁之工程變更追減單）。惟查豐順
          水電行所舉之證人楊文仲，係系爭工程之工地領班，
          對現場施作情形，應知之甚稔，是證人楊文仲所證之
          「沒有施作」之項目，及「全部沒有施作」之項目，
          應可採信。豐順水電行上開主張，與證人楊文仲之證
          言不符，復不能舉證以實其說，是豐順水電行主張扣
          款金額，應依系爭修改之追減單所列金額（見原審卷
          二第71頁至第80頁修改之追減單），自不足取。
        2.再依系爭合約（見原審卷二第137頁執行預算表，下
          稱系爭執行預算表）觀之，系爭追減單第2頁地板式
          清潔口之安裝設備工程（見原審卷二第10頁之追減單
          ），係由承商（即豐順水電行）供料，且其工程款報
          酬，僅就清潔口之安裝而計價，若未安裝，則屬未施
          作而不應計價。是證人楊文仲既證稱未自行備料安裝
          ，則豐順水電行自不得請求上開3萬1,179元之承攬報
          酬。
        3.又豐順水電行主張系爭追減單第3頁第1、2、15項溫
          度計、壓力計、瓦斯熱水器（見原審卷二第11頁之追
          減單），不屬本件工程範圍，並經鼎順公司公司人員
          吳博興、蔡永松予以確認，自不得計入系爭工程未施
          作項目扣款云云。惟查依兩造87年10月1日之會議記
          錄（見原審卷二第47頁之會議記錄），其中第四點所
          載「儲熱型瓦斯熱水器之配合管線及設備安裝不屬本
          工程」中所指「儲熱型瓦斯熱水器」，係指系爭執行
          預算表（見原審卷二第137頁之執行預算表）項次第
          11b之儲熱型熱水器，非指同表項次第11a之瓦斯熱水
          器，此由項次11b並無價格之記載，可知兩造系於上
          開會議中確認「儲熱型瓦斯熱水器」之安裝，非屬本
          工程之範圍。足證瓦斯熱水器，係屬系爭工程之範圍
          。是豐順水電行主張瓦斯熱水器非屬系爭工程範圍，
          縱其未施作，亦不得扣款云云，殊不足取。
        4.又豐順水電行主張被證四號第4頁編號1、2之壁燈經
          變更移作天花板作閱讀燈，並非追減之事由；被證四
          號第12頁項次四編號8之OT-B及第13頁項次一編號3、
          項次二編號3之OT-B地板插座組合，76只中46只位於
          挑高區屬2次施工，非本工程範圍，亦無應予追減之
          理云云，並提出會議記錄第14項為證（見原審卷二第
          47、48頁之會議記錄）。惟查證人即豐順水電行系爭
          工程之工地領班楊文仲於原審已到場證述：「．．．
          系爭工程的進行中有追加及變更。．．．被證四號第
          4頁（見原審卷二第12頁之追減單）編號1、2確實沒
          有施作．．．」（見原審卷二第33頁之筆錄），且依
          業主拓洋公司所檢送之竣工圖所示（見本院卷(一)第
          172頁至第189頁），並無壁燈改為天花板作閱讀燈之
          標示，足證被證四號第4頁編號1、2之壁燈未施作。
          再依豐順水電行所提出之會議記錄第14項記載：「2F
          、3F挑空區二次施工部分不屬本工程，但須預留電源
          及水源」（見原審卷二第48頁之會議記錄第14項），
          並未記載挑高區須施作地板插座或壁燈移作天花板閱
          讀燈。且依業主拓洋公司所檢送之竣工圖所示（見本
          院卷(一)第172頁至第189頁），挑空區並無安裝OT-B地
          板插座之標示，豐順水電行復不能舉證以實其說。是
          豐順水電行所為此部分之主張，亦不足取。
        5.綜上，關於系爭工程未施作項目之扣款，鼎順公司得
          請求豐順水電行減少報酬之金額為：鼎順公司請求減
          少之金額93萬8,520元（見原審卷二第10頁至第19頁
          鼎順公司所提出之系爭追減單），扣除下列豐順水電
          行已施作之項目：系爭追減單第3頁編號3、4、5、6
          、11項目（含稅3萬1,007元）；系爭追減單第11頁項
          次一編號5項目、項次二編號7、項次三編號7項目（
          含稅1萬9,740元）；系爭追減單第12頁項次四編號6
          、7項目（含稅1,260元）；系爭追減單第13頁項次三
          編號1項目（含稅924元），共計5萬2,931元（其計算
          式為：3萬1,007元＋1萬9,740元＋1,260元＋924元＝
          5萬2,931元）後，即為鼎順公司得請求豐順水電行減
          少報酬之金額88萬5,589元（其計算式為：93萬8,520
          元－5萬2,931元＝88萬5,589元）。
      (四)關於系爭工程中追加工程部分，原證二之估價單（見原
        審卷一第44頁至第177頁），是否未全部經兩造合意？
      　豐順水電行主張本件追加工程之估價單正本，伊均送交
        鼎順公司，嗣鼎順公司徐士雄副理稱部分估價單已佚失
        ，故伊另行補具估價單，所以前後估價單金額有所不同
        ，惟伊補具之估價單金額，均經鼎順公司人員同意並簽
        認，是原證二之估價單全部經兩造合意云云。鼎順公司
        則抗辯由91年3月21日之會議紀錄（見原審卷二第113頁
        之會議記錄），可知凡追加工程，皆須由兩造會同協議
        達成共識後，方能確定追加工程之項目與報酬，尚非可
        憑豐順水電行片面提出之估價單即可確認屬實；且豐順
        水電行主張估價單正本已交付予伊，應由豐順水電行負
        舉證責任，豐順水電行既提出原證十（見原審卷二第
        113頁之會議記錄）會議紀錄，證明兩造就部分追加工
        程曾經協議達成共識成立承攬契約，則必然亦持有其他
        協議追加工程之會議紀錄，從而豐順水電行既未提出其
        他會議紀錄以證明系爭估價單確經鼎順公司同意，尚難
        認系爭估價單上除被證十以外之工程項目及承攬報酬為
        伊所同意等語。經查：
        1.按私文書應提出其原本。並應由舉證人證其真正。但
          他造於其真正無爭執者，不在此限，民事訴訟法第
          352條、357條分別定有明文。次按文書之證據力，有
          形式上證據力與實質上證據力之分。前者係指真正之
          文書即文書係由名義人作成而言；後者則為文書所記
          載之內容，有證明應證事實之價值，足供法院作為判
          斷而言。必有形式上證據力之文書，始有證據價值可
          言。文書之實質上證據力，固由法院根據經驗法則，
          依自由心證判斷之。但形式上之證據力，其為私文書
          者，則應依民事訴訟法第357條規定決定之，即私文
          書之真正，如他造當事人有爭執者，應由舉證人證其
          真正（最高法院91年台上字第1645號判決意旨參照）
          。
        2.依豐順水電行所提出之原證二估價單，均係影本（見
          原審卷一第44頁至第177頁），且鼎順公司已爭執系
          爭估價單之真正，自應由豐順水電行證明系爭估價單
          形式上之證據力。又鼎順公司持有並提出之編號078
          、105、106、107、116、131之估價單（見原審卷一
          第343頁至第347頁之估價單及原審卷二第136頁之估
          價單，下稱鼎順提出之估價單），與豐順水電行提出
          之同編號估價單（見原審卷一第256、282、283、284
          、297、299頁，下稱豐順提出之估價單）比較，可得
          知兩造所提出之估價單原始金額相同，估價單下半段
          皆載有「經議價後同意以若干元承包」之文字，然兩
          造提出之各相同編號估價單，關於「經議價後之金額
          」皆不相同，豐順水電行提出之估價單關於「經議價
          後之金額」，皆較鼎順公司提出之估價單高，尚難謂
          原證二之估價單全部經兩造合意。至豐順水電行主張
          本件追加工程之估價單正本，伊均送交與鼎順公司，
          嗣鼎順公司徐士雄副理稱部分估價單已佚失，故伊另
          行補具估價單，所以前後估價單金額有所不同云云。
          惟查縱因部分估價單已遺失而須重行補開，估價單之
          金額應相同，不應與原先開立之估價單金額不同，益
          證豐順水電行所提原證二估價單之真正性殊值懷疑。
          是豐順水電行主張原證二之估價單，全部均經兩造合
          意，即難據採。
      (五)關於系爭工程中追加工程部分，是否得扣款35萬6,803
        元？
        豐順水電行主張關於鼎順公司要求折讓、扣款部分，兩
        造於工程會議中，曾要求鼎順公司提出扣款明細，鼎順
        公司亦承諾會提出，然事後並未提出，且被證十一號銷
        貨退回折讓單（見原審卷二第89頁之折讓證明書），伊
        未提出申報（見原審卷二第195頁之財政部台灣省中區
        國稅局黎明稽徵所92年6月18日中區國稅黎明三字第092
        0026394號函）。至伊所提出之原證十五號（見原審卷
        二第168頁至第179頁之追加工程款總表及請款發票、付
        款紀錄），僅係表明伊已領之款項及鼎順公司主張折讓
        或扣款金額之明細、單據，並非自認鼎順公司所主張折
        讓或扣款金額即被證十二至十五號（見原審卷二第90頁
        至第93頁之折讓證明書及統一發票）係真正，鼎順公司
        應舉證證明伊同意折讓、扣款等語。鼎順公司則抗辯豐
        順水電行同意折讓15萬2,763元（含稅）有被證十至十
        三號折讓單（見原審卷二第88頁至第91頁之折讓證明書
        ，下稱系爭折讓單）為憑；且豐順水電行同意伊代業主
        扣款20萬4,040元（含稅），亦有被證十四、十五號（
        見原審卷二第92、93頁，下稱系爭發票）為據，二項合
        計35萬6,803元，應自豐順水電行請求之追加款中扣除
        云云。經查：
        1.系爭折讓單係由鼎順公司自行開立，豐順水電行主張
          其未同意折讓系爭金額，且鼎順公司自不能以系爭折
          讓單證明豐順公司同意折讓15萬2,763元之事實。是
          鼎順公司抗辯上開金額得自追加工程款中扣除云云，
          自不足取。
        2.又鼎順公司抗辯豐順水電行同意伊代業主扣款20萬
          4,040元云云，雖提出系爭發票為證，惟為豐順水電
          行所否認，尚難以系爭發票遽認豐順水電行已同意鼎
          順公司代業主扣款。是鼎順公司抗辯上開金額得自追
          加工程款中扣除云云，亦不足取。
        3.綜上，鼎順公司抗辯系爭工程中追加工程部分，應扣
          款35萬6,803元，自屬無據。
      (六)關於系爭工程是否已經鼎順公司驗收？
        豐順水電行主張業主拓洋公司及兩造曾於90年4月27日
        開會，會中決議由鼎順公司於翌日提出驗收表格，並於
        同年5月4日三方依據表格驗收，且以水、電氣、消防電
        、給排水先驗收（見原審卷一第331頁之會議記錄），
        嗣於同年9月1日辦理驗收，此有拓洋公司91年10月4日
        完工證明書可稽，足證系爭工程已經鼎順公司驗收等語
        。鼎順公司則抗辯豐順水電行迄未與伊辦理驗收，致伊
        不僅無從依約定開挖或拆除施作之部分供檢驗，甚或有
        不知施作之位置在何處而無法檢驗之情形，從而豐順水
        電行以系爭工程業已完工，逕行要求伊給付工程款尚有
        未洽；又豐順水電行主張伊已與業主辦理驗收乙節，因
        伊與業主間之驗收，並非本於兩造間契約所為，依契約
        相對性原則，與豐順水電行無關，況豐順水電行並未舉
        證證明業主對伊之要求相同於兩造間之約定，準此，豐
        順水電行欲以業主對伊之驗收取代伊對豐順水電行之驗
        收，即有未洽云云。經查豐順水電行主張拓洋公司及兩
        造曾於90年4月27日開會，會中決議由豐順水電行於翌
        日提出驗收表格，並於同年5月4日三方開始依據表格驗
        收，且以水、電氣、消防電、給排水先驗收（見原審卷
        一第331頁之開會紀錄），嗣於同年9月1日驗收完畢，
        此有拓洋公司於91年10月4日函覆之完工證明書可稽（
        見原審卷二第61頁之完工證明書）。是鼎順公司抗辯系
        爭工程尚未經伊驗收云云，自屬無據。至鼎順公司抗辯
        拓洋公司所開立之完工證明，係存於鼎順公司與拓洋公
        司間，僅能證明鼎順公司已與拓洋公司辦理驗收完畢，
        不能證明兩造間已辦理驗收完畢云云。惟查拓洋公司與
        鼎順公司間之原承攬契工程，其內容包含電氣工程、排
        水工程、消防工程、弱電工程、中央監控工程（見原審
        卷二第61頁完工證明書之工程項目），其中關於水電工
        程、消防工程及弱電工程，鼎順公司將之轉包給豐順水
        電行（見原審卷一第11頁之水電工程契約書之工程名稱
        ），足證兩造間水電工程契約之項目，係包含於鼎順公
        司與拓洋公司承攬契約之工程項目，若兩造間水電工程
        尚未驗收完畢，則鼎順公司與拓洋公司原承攬契約之工
        程，亦無法驗收完畢。是鼎順公司所為之上開之抗辯，
        自不足取。
      (七)關於系爭工程加工程部分，有無積欠工程款？
        豐順水電行主張本件追加工程之報酬為300萬7,664元，
        加5%營業稅15萬0,373元，共計315萬7,837元，再扣除
        3%保固款9萬4,735元及鼎順公司已付之203萬0,504元，
        鼎順公司尚有112萬7,333元尚未給付等語。鼎順公司則
        抗辯伊已付款之金額為203萬5,544元，非203萬0,504元
        ，且伊已給付之追加工程款第二期款應為19萬2,300元
        （含稅20萬1,915元），而非15萬4,500元；又豐順水電
        行所提出之原證三第3頁「應扣帳款」欄，註明應扣款7
        萬7,616元（含稅為8萬1,497元），亦應自豐順水電行
        所提原證十五（見原審卷二第168頁之追加工程款明細
        表）之追加工程款表中扣除，且追加工程款應扣除折讓
        款及代業主扣款共計35萬6,803元云云。經查：
        1.豐順水電行主張本件追加工程款，依原證二估價單加
          總報酬為300萬7,664元，惟系爭估價單，並非全部經
          兩造合意，已如前述。是系爭追加工程款總價，應再
          扣除上開六紙豐順水電行所提出之估價單，與鼎順公
          司所提出之估價單之差額，共5萬1,148元，計算式為
          ：(20,000-17,961)+(48,228-32,436)+(19,300-
          16,80,300-16,80,300-16,800)+(19,545-18,428)+
          (54,400- 28,700)+(19,000-15,000＝51,148)。是系
          爭追加工程款總額為295萬6,516元（其計算式為：
          300萬7,664元－5萬1,148元＝295萬6,516元），含稅
          為310萬4,342 元。
        2.至豐順水電行所提出之91年12月31日追加工程款表，
          其中所載已領之追加工程款金額係193萬8,613元（未
          稅），含稅則為203萬5,544元，足見鼎順公司此部分
          已付款之金額為203萬5,544元，非203萬0,504元。是
          豐順水電行主張其已領之款項為203萬0,504元，自不
          足採。
        3.又查豐順水電行所提出之追加工程管制表，其中第5
          頁載明第二期款實領金額為20萬1,915元（含稅），
          豐順水電行謂鼎順公司僅給付15萬4,500元云云，顯
          與事實不符。又豐順水電行於同頁「應扣帳款」欄註
          明應扣款為8萬1,497元，亦應自追加工程款表中扣除
          。
        4.至鼎順公司抗辯系爭工程中追加工程部分應扣款35
          萬6,803元云云，不足採信，已如前(五)所述。是系爭
          款項不得自追加工程款扣除。
        5.綜上，關於系爭工程追加工程部分，鼎順公司積欠之
          工程款為69萬2,256元（其計算式為：系爭追加工程
          款總額含稅為310萬4,342元－3%保固款9萬3,130元－
          鼎順公司已付之203萬5,544元－鼎順公司已給付之追
          加工程款第二期款含稅20萬1,915元－應扣款為8萬
          1,497元＝69萬2,256元）。
五、綜上所述，豐順水電行依承攬契約之法律關係，請求鼎順公
    司給付92萬9,284元（其計算式為：約定之承攬報酬1,250萬
    元－鼎順公司已給付之工程款1,125萬6,284元（含稅）－系
    爭工程款折讓金額應為12萬1,099元－未施作項目之金額88
    萬5,589元＋系爭工程追加工程款69萬2,256元＝92萬9,284
    元），及自92年10月21日起，至清償日止，按年息百分之5
    計算之利息部分，自屬正當，應予准許，原審判命鼎順公司
    應給付156萬9,166元之本息，尚有可議，超過上開應予准許
    部分之請求於法無據，即屬不應准許。從而原審就上開應予
    准許部分，所為鼎順公司敗訴之判決，並無不合，鼎順公司
    上訴論旨指摘原判決此部分不當，求予廢棄改判，為無理由
    ，應駁回上訴；就上開不應准許部分，所為鼎順公司敗訴之
    判決，自有未洽，鼎順公司上訴論旨指摘原判決此部分不當
    ，求予廢棄改判，為有理由。至原審駁回豐順水電行請求部
    分，並無不合，豐順水電行上訴論旨指摘原判決該部分不當
    ，求予增加給付，為無理由，應駁回其上訴。
六、兩造其餘之攻擊或防禦方法及所用之證據，經斟酌後，認為
    均不足以影響判決之結果，爰不逐一論列。
七、據上論結，本件豐順水電行之上訴為無理由，鼎順公司之上
    訴，為一部有理由，一部無理由，依民事訴訟法第450條、
    第449條第1項、第79條，判決如主文。
中　　華　　民　　國　　94　　年　　6 　　月　 14 　　日
                  民事第七庭審判長法　官　鄭三源
                                  法　官　周美月
                                  法　官　王聖惠
正本係照原本作成。
兩造均不得上訴。
中　　華　　民　　國　　94　　年　　6 　　月　　15　　日
                                  書記官　陳樂觀
